臺灣臺中地方法院民事判決
110年度中簡字第2652號
原      告  第一金融資產管理股份有限公司

法定代理人  施志調
訴訟代理人  王秋翔
被      告  陳○安  （身分、住所資料詳代號姓名對照表）
兼上一人之
法定代理人  陳○蓁
法定代理人  陳○逸
上列當事人間請求回復原狀等事件，經本院於民國110年10月20
日言詞辯論終結，判決如下：
　　主      文
被告陳○蓁與被告陳○安間就如附表所示保險契約，於民國108年9
月19日將要保人由被告陳○蓁變更為被告陳○安之行為，應予撤銷
。
被告陳○安應將附表所示保險契約之要保人回復為被告陳○蓁。
訴訟費用由被告連帶負擔。
    事實及理由
壹、程序方面：
一、被告經合法通知，均未於言詞辯論期日到場，核無民事訴訟
    法第386條各款所列情形，爰依原告聲請，由其一造辯論而
    為判決。
二、按宣傳品、出版品、廣播、電視、網際網路或其他媒體對下
    列兒童及少年不得報導或記載其姓名或其他足以識別身分之
    資訊：㈠、遭受第49條或第56條第1項各款行為。㈡、施用毒
    品、非法施用管制藥品或其他有害身心健康之物質。㈢、為
    否認子女之訴、收養事件、親權行使、負擔事件或監護權之
    選定、酌定、改定事件之當事人或關係人。㈣、為刑事案件
    、少年保護事件之當事人或被害人。行政機關及司法機關所
    製作必須公開之文書，除前項第3款或其他法律特別規定之
    情形外，亦不得揭露足以識別前項兒童及少年身分之資訊，
    兒童及少年福利與權益保障法第69條第1項、第2項定有明文
    。本件被告陳○安（下稱陳○安）為民國96年8月生，為未滿1
    8歲之少年，有個人戶籍資料查詢結果在卷可憑，揆諸前開
    規定，本院製作必須公開之判決書，即不得揭露足以識別陳
    ○安身分之真實姓名年籍及住所等資料。又被告陳○逸、陳○
    蓁（以下分別稱陳○逸、陳○蓁）均為陳○安之法定代理人，
    若於判決上記載陳○安之法代理人陳○逸、陳○蓁之真實姓名
    、年籍資料，亦有揭露陳○安身分資訊之疑慮，故本判決爰
    將被告分別以陳○安、陳○逸、陳○蓁等代號代之，合先敘明
    。
貳、實體方面：
一、原告主張：陳○蓁積欠原告新臺幣（下同）155,550元及其中
    89,650元自101年2月1日起至清償日止，按年息19.97計算之
    利息未清償（下稱系爭債權），且系爭債權業經臺灣臺北地
    方法院（下稱臺北地院）以108年度司執字第66206號發給債
    權憑證（本院104年度司促字第11332號支付命令及確定證明
    書換發，下稱系爭債權憑證），並經原告多次對陳○蓁聲請
    強制執行而無結果，最終經臺北地院109年司執福字第39339
    號在系爭債權憑證上附記執行情形在案。然而，陳○蓁曾向
    訴外人三商美邦人壽保險股份有限公司(下稱三商美邦人壽)
    投保如附表所示保險契約（下稱系爭保單），截至106年3月
    27日止，系爭保單之保單價值準備金尚有89,617元，前開財
    產應為陳○蓁之責任財產。嗣原告對陳○蓁聲請前開強制執行
    過程中，於110年3月22日收受三商美邦人壽之書狀，始知悉
    陳○蓁已將系爭保單之要保人變更為未成年子女陳○安，陳○
    蓁前開無償將系爭保單之保單價值準備金利益讓予陳○安，
    致陳○蓁之責任財產減少，已害及原告之債權，況原告已查
    無陳○蓁之其他財產可供求償，是陳○蓁前述行為自屬有害原
    告之債權故意。為此，爰依民法第244條第1項、第4項之規
    定，提起本件訴訟。並聲明：如主文第1項、第2項所示。
二、被告經合法通知，均未於言詞辯論期日到場，亦未提出書狀
    作何聲明或陳述。
三、得心證之理由：
㈠、按民法第244條第1項之撤銷訴權，依同法第245條規定，自債
    權人知有撤銷原因時起，1年間不行使而消滅。該項法定期
    間為除斥期間，其時間經過時權利即告消滅。此項除斥期間
    有無經過，縱未經當事人主張或抗辯，法院亦應先為調查認
    定，以為判斷之依據（最高法院85年度台上字第1941號判決
    意旨參照）。經查，原告主張於110年3月22日收受三商美邦
    人壽之書狀，始知悉被告陳○蓁上開變更系爭保單要保人之
    行為，並於同年9月9日起訴請求撤銷被告間於108年9月19日
    之變更要保人行為等情，業據原告提出三商美邦人壽110年3
    月22日之民事陳報狀、系爭保單之內容變更暨補發保單申請
    書與原告起訴狀之收文戳章可憑（見本院卷第13頁、第53頁
    至第63頁），本院依上開資料，認原告於110年3月22日收受
    三商美邦人壽前開陳報狀時，始知悉陳○蓁與陳○安間變更系
    爭保單之要保人之情事，則原告於同年9月9日提起本件撤銷
    訴訟，自未逾民法第245條所定之除斥期間，合先敘明。
㈡、次按債務人所為之無償行為，有害及債權者，債權人得聲請
    法院撤銷之。債務人所為之有償行為，於行為時明知有損害
    於債權人之權利者，以受益人於受益時亦知其情事者為限，
    債權人得聲請法院撤銷之，民法第244條第1項、第2項定有
    明文。又按保險法第119條1項明定，要保人終止保險契約，
    而保險費已付足1年以上者，保險人應於接到通知後1個月內
    償付解約金；其金額不得少於要保人應得保單價值準備金之
    4分之3。要保人既得隨時任意終止保險契約，請求償付解約
    金，復可以保單價值準備金依同法第120條規定為質，向保
    險人借款；參照同法第116條第6項、第7項規定，保險費到
    期未交付者，保險人於保險契約所定申請恢復效力之期限屆
    滿後，有終止契約之權，保險契約終止時，保險費已付足2
    年以上，如有保單價值準備金者，保險人應「返還」其保單
    價值準備金；暨同法第124條所定，人壽保險之要保人對於
    被保險人之保單價值準備金，有優先受償之權。在在揭明保
    單價值準備金形式雖屬保險人所有，但要保人對於其繳納保
    險費所累積形成之保單價值準備金，具有實質權利（最高法
    院105年度台抗字第157號裁定意旨參照）。從而，保單價值
    準備金為要保人之責任財產。要保人變更後，保單價值準備
    金權利將由變更後之要保人取得，自屬原要保人之財產讓與
    、處分行為，倘有害及債權人對於原要保人之債權，債權人
    得依民法第244條第1項、第2項規定訴請撤銷，以保全其債
    權。
㈢、次查，原告主張陳○蓁之系爭債權，業經取得執行名義並經臺
    北地院核發且多次換發債權憑證，又陳○蓁向三商美邦人壽
    投保如附表所示系爭保單，截至106年3月27日止之保單價值
    準備金尚有89,617元。嗣陳○蓁於108年間之財產尚不足清償
    系爭債權，竟仍於108年9月19日向三商美邦人壽申請將系爭
    保單之要保人變更為未成年子女陳○安等情，業據原告提出
    臺北地院108年度司執字第66206號債權憑證、臺北地院執行
    命令、三商美邦人壽106年3月27日之106年度司執字第29274
    號陳報狀（內含陳○蓁之保單扣押資料）、三商美邦人壽108
    年7月9日之108年度司執字第66206號聲明異議狀、三商美邦
    人壽110年3月25日陳報狀（含系爭保單之內容變更暨補發保
    單申請書）、106年3月31日之第三人陳報扣押薪資債權或聲
    明異議狀、陳○蓁之財政部中區國稅局104年度、108年度綜
    合所得稅各類所得資料清單等文件在卷可稽（均影本，見本
    院卷第25頁至第35頁、第39頁至第45頁、第49頁至第65頁、
    第67頁至第69頁）；此外，被告對於原告主張之上開事實，
    已於相當時期受合法之通知，而於言詞辯論期日不到場，亦
    未提出準備書狀爭執，依民事訴訟法第436條第2項準用同法
    第280條第3項前段、第1項前段之規定，視同自認，堪認原
    告前揭主張屬實。
㈣、陳○蓁積欠原告前開債務未清償，原告即為陳○蓁之債權人甚
    明。又陳○蓁向三商美邦人壽投保之系爭保單，截至106年3
    月27日止之保單價值準備金尚有89,617元，依前揭說明，該
    保單價值準備金乃陳○蓁繳納保險費所累積且具有實質權利
    之責任財產，嗣陳○蓁於108年9月19日將系爭保單之要保人
    變更為陳○安，乃屬處分其責任財產，倘因此而有害及債權
    人之債權，債權人自得依照民法第244條規定行使其撤銷權
    ；至於系爭保險之保單價值準備金返還請求權，須要保人行
    使契約終止權始能發生，乃強制執行方法之問題，尚與債權
    人能否撤銷害及債權之變更要保人行為之訴訟上利益無涉。
    再查，陳○蓁將系爭保單之要保人變更為陳○安時，陳○安年
    僅12歲，且為陳○蓁之未成年子女，亦有陳○安之個人戶籍資
    料在卷可佐（見本院卷第77頁），難認被告陳○安有給付陳○
    蓁相關對價之能力，堪信原告主張陳○蓁前開行為乃屬無償
    ，且將使陳○蓁之責任財產積極減少，併增加原告求償之困
    難乙節屬實；參以，陳○蓁名下也無其他財產可供原告執行
    ，堪認陳○蓁上開無償行為已害及原告之債權甚明。
四、綜上所述，原告依據民法第244條第1項、第4項規定，請求
    撤銷陳○蓁、陳○安間於108年9月19日就系爭保單要保人由陳
    ○蓁變更為被告陳○安之行為，並訴請陳○安將系爭保單之要
    保人回復原狀為陳○蓁，均有理由，應予准許。
五、本件事證已臻明確，兩造其餘攻擊防禦方法及證據，核與判
    決之結果不生影響，爰不一一論列，併此敘明。
六、訴訟費用負擔之依據：民事訴訟法第78條、第85條第2項。
中　　華　　民　　國　　110 　年　　11　　月　　17　　日
　　　　　　　　　臺灣臺中地方法院臺中簡易庭
　　　　　　　　　　　　　　　　　法　官　林士傑
以上為正本，係照原本作成。
如不服本判決，應於送達後20日內，向本院提出上訴狀並表明上
訴理由，如於本判決宣示後送達前提起上訴者，應於判決送達後
20日內補提上訴理由書（須附繕本）。如委任律師提起上訴者，
應一併繳納上訴審裁判費。
中　　華　　民　　國　　110 　年　　11　　月　　17　　日
                                  書記官　楊均謙　
附表：
保單號碼 保險人  要保人 被保險人 000000000000 三商美邦人壽保險股份有限公司  陳○安（於108年9月19日變更前之要保人為陳○蓁) 陳○逸